最高法院民事判決　　　　　　九十四年度台上字第一九０七號
　　上　訴　人　庚○○
　　　　　　　　　　　　6號
　　　　　　　　己○○古鳳蘭.
　　　　　　　　丙○○同上）.
　　　　　　　　乙○○同上）.
　　　　　　　　甲○○同上）.
　　　　　　　　戊○○同上）.
　　共　　　同
　　訴訟代理人　朱渭陽律師
　　　　　　　　徐文宗律師
　　被 上訴 人　丁○○
　　　　　　　　　　　　2號
上列當事人間租佃爭議事件，上訴人對於中華民國九十二年九月
二十三日台灣高等法院台中分院第二審判決（九十二年度上字第
六五號），提起上訴，本院判決如下：
    主  文
原判決關於駁回上訴人對於命其返還房屋之上訴及該訴訟費用部
分廢棄，發回台灣高等法院台中分院。
其他上訴駁回。
第三審訴訟費用關於駁回其他上訴部分，由上訴人負擔。
    理  由
本件被上訴人主張：坐落苗栗縣公館鄉○○○段四０六、四０八
、一八五之三、一八五之一地號土地原為訴外人張集興所有，於
民國三十七年間，與訴外人張阿隆訂立私有耕地租約，出租予張
阿隆耕作使用。張集興於四十年十二月二十九日將系爭土地所有
權移轉登記予伊之被繼承人張維棟，嗣由伊繼承。張阿隆於六十
六年六月二十九日死亡，由張魁元、古鳳蘭繼承。張魁元死亡後
，由上訴人庚○○繼承；古鳳蘭亦已死亡，由上訴人己○○、丙
○○、乙○○、甲○○、戊○○（下稱己○○等五人）繼承。上
訴人未經伊同意，擅在上開土地上興建房屋、圍牆、舖設水泥地
，變更耕地使用，不自任耕作，依耕地三七五減租條例第十六條
第二項規定，原訂租約無效，伊本於所有權之作用，得請求上訴
人返還土地等情。求為確認上訴人就系爭土地之租賃權不存在；
及命庚○○將如第一審判決附圖（下稱附圖）所示粉紅色部分土
地上建物拆除，回復為耕地狀態；己○○等五人將如附圖所示橘
色部分土地上建物拆除，回復為耕地狀態；上訴人將系爭土地及
如附圖所示虛線部分房屋返還予伊之判決。
上訴人則以：系爭土地上之建物係為便利耕作之農舍，且於租約
訂定時即已存在，伊並無不自任耕作之情形。縱認伊曾擴建系爭
建物，惟被上訴人早已知悉，其未終止租賃關係，繼續收取租金
，應認已成立新租賃關係，伊占有系爭土地非無正當權源等語，
資為抗辯。
原審以：被上訴人前以另案訴請確認上訴人就系爭土地之租賃權
不存在及請求返還系爭土地，與本件主張之原因事實不同，本件
起訴並無違反一事不再理原則。次查被上訴人就其主張之事實，
已據提出土地登記簿謄本、私有耕地租約為證。系爭土地上原有
農舍面積為六十四平方公尺，有房屋稅籍證明書可稽，而系爭土
地於六十六年、七十四年、八十二年間之航照圖經行政院農業委
員會林務局農林航空測量所判讀結果，認七十四年比較六十六年
有四處擴建及新增，八十二年比較七十四年有三處不變，一處已
拆除等語，有該所函可憑。上訴人增建如附圖所示橘色及粉紅色
部分建物，面積達二百四十六平方公尺，供住家房間、倉庫、儲
藏室、浴室、廚房及車庫使用，有勘驗筆錄、現場照片及實測圖
可考。上開建物顯係以解決上訴人居住之問題而興建，非屬為便
利耕作而設之農舍，上訴人自有不自任耕作之情形，依耕地三七
五減租條例第十六條第二項規定，系爭租約應歸於無效。上訴人
不能證明兩造間有另成立租賃契約之合意，被上訴人嗣後繼續收
取租金，亦不能認係默示同意上訴人使用系爭土地，或使已歸無
效之租約回復其效力。上訴人雖抗辯：張集興於三十七年間出賣
系爭土地時，未通知原承租人張阿隆優先承買，系爭土地所有權
移轉登記予張維棟，對伊不生效力云云，惟上訴人係於九十二年
八月十三日原審準備程序終結後始提出上開防禦方法，其逾時提
出有重大過失，並有礙訴訟之終結，不應准許。從而，被上訴人
請求確認上訴人就系爭土地之租賃權不存在；及命庚○○將如附
圖所示粉紅色部分地上建物拆除，回復為耕地狀態；己○○等五
人將如附圖所示橘色部分地上建物拆除，回復為耕地狀態；上訴
人將系爭土地及如附圖所示虛線部分房屋返還予伊，洵屬正當，
應予准許。爰維持第一審所為上訴人敗訴之判決，駁回其上訴。
關於廢棄發回部分：
查被上訴人之被繼承人張維棟於四十年間買受系爭土地時，該土
地上即有舊有建物存在，業經被上訴人陳明（見第一審卷八七頁
），該舊有建物之納稅義務人為張阿隆（見第一審卷二０一頁房
屋稅籍證明書）。果原判決附圖所示虛線部分房屋即為該舊有建
物，則被上訴人是否已取得其所有權而得請求上訴人返還，即待
澄清。原審就此未詳加調查審認，遽就此部分為上訴人不利之判
決，殊嫌疏略。上訴論旨，指摘此部分原判決違背法令，求予廢
棄，非無理由。
關於駁回上訴部分：
原審就被上訴人其餘請求部分，維持第一審所為上訴人敗訴之判
決，駁回其上訴，經核於法洵無違誤。上訴論旨，就原審取捨證
據、認定事實之職權行使，指摘其為不當，求予廢棄，非有理由
。
據上論結，本件上訴一部為有理由，一部為無理由。依民事訴訟
法第四百七十七條第一項、第四百七十八條第二項、第四百八十
一條、第四百四十九條第一項、第七十八條，判決如主文。
中　　華　　民　　國　九十四　年　　十　　月　三十一　日
                      最高法院民事第一庭
                          審判長法官  林　奇　福
                                法官  陳　國　禎
                                法官  李　彥　文
                                法官  吳　麗　女
                                法官  鄭　傑　夫
      本件正本證明與原本無異
                                      書  記  官
中　　華　　民　　國　九十四　年　十一　　月　十一　　日
                                                 Ｒ
